【裁判字號】    98,易,412
【裁判日期】    990628
【裁判案由】    詐欺等
【裁判全文】
臺灣基隆地方法院刑事判決               98年度易字第412號
公  訴  人  臺灣基隆地方法院檢察署檢察官
被      告  乙○○
選任辯護人  呂純純  律師
被      告  甲○○
選任辯護人  陳泰源  律師
上列被告等因詐欺等案件，經檢察官提起公訴（97年度偵字第
4004、98年度偵字第2898號），本院判決如下：
    主  文
甲○○犯如附表所示之罪，各處如附表所示之刑，應執行有期徒
刑月，如易科罰金，以新臺幣壹仟元折算壹日。緩刑貳年。
乙○○無罪。
    事  實
一、乙○○係中全盟有限公司（下稱中全盟公司）之負責人，甲○○則為中全盟公司之領班，均為從事業務之人。乙○○於
    民國95年7月間，以中全盟公司名義，投標基隆市政府所發
    包「95年基隆河沿岸防洪水門維護保養」勞務採購案（下稱
    本勞務採購案），並新臺幣（下同）238萬元得標，中全盟
    公司依契約約定自95年8月1日起至96年7月底止，負責基隆
    河沿岸137座防洪水門維護保養故障搶修工作。乙○○於得
    標後，將上開防洪水門維護保養工作交由甲○○負責，由甲○○定期至各該防洪水門拍攝養護後照片，之後交予乙○○
    檢具各項現場維護保養紀錄及安全措施檢查結果等報表資料
    ，彙整成工作報告，於次月月初送基隆市政府工務處河川水
    利科審查，待審查人員在現場抽驗合格後以每2個月為1期給
    付工程款。甲○○竟為貪圖一時便利，基於行使業務上登載
    不實文書及詐領工程款之犯意，僅於95年8月該次確實至各
    該防洪水門拍照，之後第二期之95年10月及11月報告、第三
    期之95年12月及96年1月報告、第四期之96年2月及3月報告
    ，均係在其位於百福抽水站居處，利用電腦照片修改軟體
    PHOTOSHOP，將第1次維護保養過程照片上載日期予以變造後
    ，佯充第2期、第3期及第4期之維護保養過程照片，之後交
    予不知情之乙○○（公訴人認乙○○係共犯，此部分容後詳
    述）援引作為工作報告之內容而向基隆市政府工務處河川水
    利科行使，致基隆市政府陷於錯誤，依約給付第2期工程款
    37萬1,508元予中全盟公司。嗣因審計部臺灣省基隆市審計
    室於96年4月18日派員抽查履約執行情形，發現中全盟公司
    所提供之第2、3、4期工作報告中水門維護保養照片均係由
    95年8月之照片修改而成，因而查悉上情，而第3、4期之水
    門維護工程款因此不予計價而未遂。
二、案經法務部調查局基隆市調查站移送臺灣基隆地方法院檢察
    署檢察官偵查起訴。
    理    由
壹、被告甲○○有罪部分：
一、證據能力部分：按被告以外之人（包括證人、鑑定人、告訴
    人、被害人及共同被告等）於審判外之陳述，雖不符前四條
    之規定，而經當事人於審判程序同意作為證據，法院審酌該
    言詞陳述或書面陳述作成時之情況，認為適當者，亦得為證
    據。當事人、代理人或辯護人於法院調查證據時，知有第15
    9條第1項不得為證據之情形，而未於言詞辯論終結前聲明異
    議者，視為有前項之同意，刑事訴訟法第159條之5定有明文
    。下列本院援引用以認定犯罪事實之證人丁○○、戊○於警
    詢、偵訊之證述，固屬被告以外之人於審判外之陳述，然經
    被告甲○○及其辯護人暨檢察官於調查證據時，就此部分之
    證據能力問題表示同意做為證據，且本院審酌上開證據作成
    之情況，尚無不當，依刑事訴訟法第159條之5第1項之規定
    ，自得為本院認定事實之證據，合先明。
二、上開犯罪事實，業據被告甲○○坦承不諱，核與證人丁○○
    於警詢、偵訊及本院審理中；證人戊○於警詢、偵訊之證述
    均大致相符，並有基隆市政府勞務契約「本市95年度基隆河
    防洪水門委託維護勞務工作」（98年度偵字第4004號偵查卷
    第31至41頁）、基隆市政府開標紀錄、決標公告（同上卷第
    43-45頁)、中文公開招標公開資料、基隆市政府標單、基隆
    市政府包商估價單、基隆市政府單價分析表(同上卷第46-51
    頁)、基隆市基隆河防洪水門一覽表(同上卷第52至56頁)、
    檢查周報表、月報表（同上卷第57-58頁）、「本市95年度
    基隆河防洪水門委託維護勞務工作」投標須知（第63-72頁
    ）、被告甲○○稅務電子閘門所得明細表(同上卷第103、10
    4頁)、基隆市政府98年4月24日基府工水壹字第0980140243
    號函及附件（第10 8-152頁）、基隆市「95年度基隆河防洪
    水門委託維護勞務工作」開標紀錄及保留決標相關文件（第
    109-113頁）、基隆市政府所屬各機關學校採購案請派監驗
    單（第114頁）、基隆市「95年度基隆河防洪水門委託維護
    勞務工作」成立預算及辦理公開招標相關文件（第115-120
    頁）、95年10 月份至96年3月份等6個月不予計價扣款相關
    文件（第121-128頁）、基隆市「95年度基隆河防洪水門委
    託維護勞務工作」第1期請款資料（第129-132頁）、基隆市
    「95年度基隆河防洪水門委託維護勞務工作」第2期請款資
    料（第133-136頁）、基隆市「95年度基隆河防洪水門委託
    維護勞務工作」第3-5 期請款資料（第137-143頁）、基隆
    市「95年度基隆河防洪水門委託維護勞務工作」末期請款資
    料（第144-148頁）、基隆市政府勞務結算驗收證明書（第
    149頁）、基隆市政府工務局結算明細表（第150頁）、基隆
    市政府驗收紀錄（第151頁）、基隆市政府初驗紀錄（第152
    頁）、審計部98年5 月7日函(同上卷第153頁)、審計部臺灣
    省基隆市審計室98年4月23日0980000224號函（第154-155頁
    ）、基隆市「95年度基隆河防洪水門委託維護勞務工作」施
    工照片（第166頁背面-177頁背面）、基隆市「95年度基隆
    河防洪水門委託維護勞務工作」工作報告95年8月至96年3月
    封皮照片（第178頁）、審計部97年5月29日台審部覆字第09
    70000480號函（第179-180頁）、基隆市政府97年3月14日函
    (同上卷第181頁)、基隆市政府97年3月11日獎懲令、審計部
    臺灣省基隆市審計室96年9月12日審基市肆字第0960000483
    號函（第184-185頁）、基隆市政府98年9月28日基府工水壹
    字第0980161827號函及附件（見本院卷第52-67頁），及本
    院99年1月5日勘驗筆錄等在卷可稽，堪認被告甲○○自白應
    與事實相符而可採信。本件事證明確，被告甲○○犯行應堪
    認定。
三、核被告甲○○3次所為，分別係犯刑法第339條第1項、第3項
    、刑法第216條、第215條行使業務登載不實文書罪（其中第
    2期報告因基隆市政府已依約給付維護工程款，屬詐欺取財
    既遂；第3、4期報告則屬詐欺取財未遂）。被告作成業務上
    登載不實之文書後利用不知情之乙○○向基隆市政府行使，
    為間接正犯；又被告作成業務上登載不實之文書後行使，其
    登載不實之低度行為，應為嗣後行使之高度行為所吸收，不
    另論罪。被告甲○○實係以一行為同時詐欺取財既（未）遂
    及行使業務上登載不實之上開文書，為想像競合犯，應從較
    重之詐欺取財既遂（未遂）罪處斷（詳見附表）。被告甲○○已著手於請領第3、4期水門維護工程款之詐欺行為之實行
    而不遂，為未遂犯，就該2次犯行，爰依刑法第25條第2項之
    規定減輕其刑。被告甲○○先後1次詐欺取財既遂罪及2次詐
    欺取財未遂罪犯行，犯意各別，行為互殊，應予分論併罰。
    爰審酌被告為圖一時便利，以變造照片方式偽造業務登載文
    書，惟念及其犯行並未造成水門損壞致生災害之情事，且其
    犯罪後坦承犯行等一切情狀，分別量處如附表所示之刑，並
    均諭知易科罰金之折算標準。又查，本件被告甲○○之3次
    犯行，犯罪時間係在96年4月24日以前，且其所犯之罪，均
    合於減刑條件，爰依中華民國96年罪犯減刑條例第2條第1項
    第3款之規定，就其所犯3罪均依上開條例減輕其刑二分之一
    ，並諭知易科罰金之折算標準，同時合併定應執行之刑，併
    諭知易科罰金之折算標準。末查，被告甲○○未曾因故意犯
    罪而受有期徒刑以上刑之宣告，有臺灣高等法院被告前案紀
    錄表1份在卷足參，被告甲○○犯後已坦承犯行，深具悔意
    ，本院認其經此教訓，當知警惕而無再犯之虞，所宣告之刑
    ，認以暫不執行為適當，併予宣告緩刑2年，以啟自新。
貳、被告乙○○無罪部分：
一、公訴意旨略以：被告乙○○係中全盟有限公司（下稱中全盟
    公司）之負責人，為上開勞務採購案之防洪閘門維護保養人
    員、安全衛生人員及檢查人員，理應就現場各種情形詳實紀
    錄。於95年8月1日至29日在「基隆市基隆河防洪水門委託維
    護勞務工作環境清潔及安全措施檢查表」（下稱安全措施檢
    查表）作各項檢查項目後，在檢查結果欄任作勾選，並將安
    全措施檢查表之結果作為第1次即95年8月之工作報告內容後
    ，即於不詳時地將該安全措施檢查表變造日期，援引作95年
    9月及以後之工作報告，而就上開犯行，與被告甲○○有犯
    意聯絡及行為分擔而為共同正犯，以此方式共同向基隆市政
    府詐領第2期工程款37萬1,508元既遂，及第3、4期工程款未
    遂，因認被告乙○○涉犯刑法第339條第1項、第3項之詐欺
    取財罪既遂罪、詐欺取財未遂罪，及同法第216條、第215條
    之行使業務登載不實文書罪嫌等語。
二、按犯罪事實應依證據認定之，無證據不得認定犯罪事實；不
    能證明被告犯罪者，應諭知無罪之判決，刑事訴訟法第154
    條第2 項、第301 第1 項分別定有明文。又認定犯罪事實所
    憑之證據，雖不以直接證據為限，間接證據亦包括在內，然
    而無論直接或間接證據，其為訴訟上之證明，須達於通常一
    般之人均不致有所懷疑，而得確信其為真實之程度者，始得
    據為有罪之認定（最高法院76年台上字第4986號判例意旨參
    照）；檢察官對於起訴之犯罪事實，應負提出證據及說服之
    實質舉證責任，倘其所提出之證據，不足為被告有罪之積極
    證明，或其指出證明之方法，無從說服法院以形成被告有罪
    之心證，基於無罪推定之原則，自應為被告無罪判決之諭知
    （最高法院92年台上字第128 號判例參照）。
三、證據能力部分：按被告以外之人於審判外之言詞或書面陳述
    ，除法律有規定者外，不得作為證據，刑事訴訟法第159條
    固定有明文，惟被告以外之人於審判外之陳述，雖不符同法
    第159條之1至之4規定，而經當事人於審判程序同意作為證
    據，法院審酌該言詞陳述或書面陳述作成時之情況，認為適
    當者，亦得為證據；又當事人、代理人或辯護人於法院調查
    證據時，知有第159條第1項不得為證據之情形，而未於言詞
    辯論終結前聲明異議者，視為有前項之同意，同法第159條
    之5亦定有明文。查本判決所引用之下列各項證據方法之證
    據能力，被告乙○○、辯護人及檢察官於本院準備程序時均
    表示無意見，且於本院審理中調查證據時，知有刑事訴訟法
    第159條第1項不得為證據之情形，亦未於言詞辯論終結前聲
    明異議，且本院審酌該等證據作成之客觀情況均無不當，並
    無不宜作為證據之情事，依刑事訴訟法第159條之5之規定，
    認均具有證據能力。
四、本件公訴人認被告乙○○涉犯上開詐欺取財及行使犯行，無
    非係以被告乙○○於偵訊時供稱不清楚同案被告甲○○是否
    會使用photoshop軟體、其以低於底標得標該水門維護工程
    ，及被告乙○○與同案被告甲○○就修改照片之地點，及甲○○究係交付光碟片及SD記憶卡予乙○○前後供述不一等為
    主要論據。訊據被告乙○○堅詞否認有何詐欺及行使業務登
    載不實文書犯行，辯稱：造假的照片是甲○○自己偷懶所為
    ，甲○○智識雖不高，但一直以來都是由他負責水門維修，
    他有能力完成水門維護的工作，而且這是甲○○的職務，伊
    沒有必要與甲○○勾串，又95年間的水門有137門，甲○○
    可以在本承攬工程第1期及第5、6期順利做完，即表示未完
    成的部分是甲○○自己的行為，與中全盟公司得標價格無關
    。經查：
  (1)同案被告甲○○於警詢、偵訊及本院審理中始終供稱變造水
    門維護照片一事係其一人所為，其於警詢中供稱「（問：請
    問該工程估驗請款之第2至4期到片，你事前有無告知乙○○
    ，並獲得他同意？）他不知道此事」、「（問：擬以第1期
    估驗請款施工維護照片為底稿，重新編輯更改日期充作第2
    、3、4期估驗款施工維護照片，究竟有無人指示或與何人商
    議所為？）確實是我個人所為，並沒有任何人指示或商議而
    為」（見偵查卷第7、11頁）；於偵訊時供稱「（問：你老
    闆知道你是給他假的？）他不知道。（問：為何要這樣做？
    ）方便。」（見偵查卷第81頁）；再經本院於99年1月5日當
    庭勘驗甲○○有無獨力變造施工維護照片之技能，其結果為
    ：「被告甲○○隨機點選電腦中1張圖檔，其上日期為『
    93.11』，圈選出圖檔右上角的『93.11』，剪下後再開啟另
    一張電腦中的圖檔，其上日期為『93.07』，將原『93.11』
    圖層放置在第2張照片『93.07』處，以變形方式完全予以覆
    蓋，即可將第2張照片日期『93.07』變造為『93.11』，有
    本院勘驗筆錄在卷可參（見本院卷第93-96頁），且其操作
    該photoshop製圖軟體之過程甚為流暢自然，堪認具有獨力
    變造施工維護照片之技能。又證人丁○○於本院證稱：「甲○○是91到92年之間即開始就負責基隆河水門維護保養工作
    ，93年、94年、95年這三年，也是甲○○在負責水門工作，
    一直都是甲○○在負責中全盟公司的水門維護保養工作...
    依照我們功能測試的結果，他的巡檢工作都有維持到水門功
    能正常。會發現第2至4期工作報告照片異常，係因96年4月
    份，有審計室來稽核時，審計室的人員，將全部六個月的工
    作報告一次全部攤在桌上，發現後面幾個月的照片，跟第1
    期的照片幾乎完全相同，我們後來才去仔細核對後，發現確
    實有照片完全相同的情況...」等語（見本院卷第146-147頁
    ），以同案被告甲○○一直以來即負責水門維護工作，且具
    有獨力變造維護照片之能力，又經變造之照片係因將6個月
    以來之照片全部攤於桌上比對，才發覺有完全相同僅變造拍
    攝日期之情況等節觀之，被告乙○○辯稱伊不知甲○○所提
    供之照片係變造，且未參與變造照片等語，即非全不可採。
  (2)公訴人固認被告同案甲○○就交付予被告乙○○之儲存照片
    載體係光碟片或SD記憶卡，以及從事變造之地點，前後供述
    不一，然同案被告甲○○當時正居住於百福抽水站一節，業
    據甲○○供述明確，則不論其供稱在百福抽水站變造抑或是
    在基隆住處變造，實為同一地點；又甲○○縱於偵訊時及本
    院行準備程序時，就交付予被告乙○○之儲存照片載體係光
    碟片或SD記憶卡，前後供述有所不一，惟於實際操作變造過
    程時（即本院行勘驗程序時）即能清楚指出儲存照片載體係
    SD記憶卡，且依前開最高法院判例意旨，實難僅以交付載體
    前後供述不一，即遽論被告乙○○與同案被告甲○○就上開
    犯行有犯意聯絡及行為分擔。
  (3)公訴人又認被告乙○○以低於底標8折之價格得標該水門維
    護工程，動機可議，然證人丁○○於本院證稱「依照政府採
    購法第58條規定，因標價低於底標八成，我們先保留決標，
    請得標廠商說明，中全盟公司有說明是因為他已經從91年開
    始承包，所以他服務多年，使用既有的人力跟機具，所以成
    本會較其他投標廠商為低，所以可以用低於底標八成的價格
    來投標，基隆市政府已經接受中全盟公司的說明，讓他得標
    」等語（見本院卷第148頁），並有基隆市政府98年4月24日
    基府工水壹字第0980140243號函暨所附開標紀錄及保留決標
    簽案、中全盟公司95年7月4日函、基隆市政府95年7月4日基
    府工水貳字第0950076392號函等在卷可稽（見偵查卷第108-
    113頁），該水門維護工程案既已經基隆市政府依法予以決
    標，即難以此推認被告乙○○投標取得該工程之動機可議。
  (4)再者，上開水門維護契約中，並無明文規定承包商即被告乙○○之中全盟公司需按月提供「工程環境清潔及安全措施檢
    查結果」，該資料係被告乙○○提出之自主性檢查資料一節
    ，業據基隆市政府以98年9月28日基府工水壹字第098016182
    7號函覆本院明確（見本院卷第52-58頁），該文件既非屬契
    約約定所需提出之檢具資料，基隆市政府是否依約撥付維修
    工程費即非以該維修照片為依據，被告乙○○有無以變造之
    維修照片詐取工程費之動機，即有疑義。
五、綜上所述，本件並無證據足認被告乙○○就水門維護照片變
    造一事，與同案被告甲○○有犯意聯絡及行為分擔，則其上
    開辯解，即非全無可採，此外，本院綜觀卷內證資料亦無其
    他積極證據，足以證明被告乙○○確有公訴人所指之詐欺取
    財及行使業務登載不實文書罪犯行，揆諸前揭規定及說明，
    不能證明被告乙○○犯罪，自應為無罪判決之諭知。
據上論斷，應依刑事訴訟法第301條第1項、第299條第1項前段，
刑法第215條、第216條、第339條第1、3項、第25條第2項、第55
條、第51條第5款、第41條第1項前段、第74條第1項第1款，刑法
施行法第1條之1第1項、第2項前段，中華民國96年罪犯減刑條例
第2條第1項第3款、第7條、第9條、第10條第1項，判決如主文。
本案經檢察官丙○○到庭執行職務。
中    華    民    國    99    年    6     月    28    日
                     臺灣基隆地方法院刑事第三庭
                         審判長法  官  鄭景文
                               法  官  陳賢德
                               法  官  陳姵君
以上正本證明與原本無異。
如不服本判決應於收受本判決後10日內向本院提出上訴書狀，其
未敘述上訴理由者，並得於提起上訴後10日內向本院補提理由書
狀（均須按他造當事人之人數附繕本）「切勿逕送上級法院」。
中    華    民    國    99    年    6     月    28    日
                               書記官  彭筠凱
附表：
┌──┬──────┬──────────┬─────────────┐
│編號│ 犯罪時間   │所犯法條            │         宣告刑           │
├──┼──────┼──────────┼─────────────┤
│一  │95年10、11月│刑法第339條第1項    │甲○○犯詐欺取財罪，處有期│
│    │            │第216、215條        │徒刑月，如易科罰金，以新│
│    │            │                    │臺幣壹仟元折算壹日。減為有│
│    │            │                    │期徒刑壹月又拾伍日，如易科│
│    │            │                    │罰金，以新臺幣壹仟元折算壹│
│    │            │                    │日。                      │
├──┼──────┼──────────┼─────────────┤
│二  │95年12月、96│刑法第339條第1、3項 │甲○○犯詐欺取財未遂罪，處│
│    │年1月       │第216、215 條       │有期徒刑貳月，如易科罰金，│
│    │            │                    │以新臺幣壹仟元折算壹日。減│
│    │            │                    │為有期徒刑壹月，如易科罰金│
│    │            │                    │，以新臺幣壹仟元折算壹日。│
├──┼──────┼──────────┼─────────────┤
│三  │96年2、3月  │刑法第339條第1、3項 │甲○○犯詐欺取財未遂罪，處│
│    │            │第216、215 條       │有期徒刑貳月，如易科罰金，│
│    │            │                    │以新臺幣壹仟元折算壹日。減│
│    │            │                    │為有期徒刑壹月，如易科罰金│
│    │            │                    │，以新臺幣壹仟元折算壹日。│
└──┴──────┴──────────┴─────────────┘

司法院資訊處製作；財團法人民間司法改革基金會備份。
